臺北高等行政法院判決　　　　　　　　　　　　　　　九十年度訴字第五○一五號
　　　　　　　　　　　　　　　.
　　原　　　告　林德勝製罐機械股份有限公司
　　代　表　人　甲○○董事長.
　　訴訟代理人　戊○○
　　被　　　告　經濟部智慧財產局
　　代　表　人　蔡練生（局長）
　　訴訟代理人　丁○○
　　參　加　人　泉億製罐機械有限公司
　　代　表　人　乙○○董事長.
　　訴訟代理人　丙○○
右當事人間因新型專利異議事件，原告不服經濟部中華民國九十年五月三十一日經（
九○）訴字第○九○○六三一一四五○號訴願決定，提起行政訴訟，經本院裁定命參
加人參加訴訟，本院判決如左：
　　主  文
原告之訴駁回。
訴訟費用由原告負擔。
　　事  實
一、事實概要：
    參加人於民國八十六年四月二日以「自動封罐機之結構改良」向被告前身即中央
    標準局（八十八年一月二十六日改制為經濟部智慧財產局）申請新型專利，經編
    訂為第00000000號審查，准予專利（下稱系爭案），於公告期間，原告
    向被告提出異議，經被告審定異議不成立，原告不服，提起訴願，經遭決定駁回
    ，遂向本院提起行政訴訟。
二、兩造聲明：
　(一)原告聲明：
    1.訴願決定及原處分均撤銷。
    2.被告對第00000000號「自動封罐機之結構改良」新型專利案應為異議
      成立之處分。
    3.訴訟費用由被告負擔。
　(二)被告聲明：
    1.駁回原告之訴。
    2.訴訟費用由原告負擔。
  (三)參加人聲明：
    1.駁回原告之訴。
    2.訴訟費用由原告負擔。
三、兩造之爭點：系爭「自動封罐機之結構改良」新型專利案，是否有違專利法第一
    百零五條準用第二十七條第一項前段及第九十七條、第九十八條之規定而不符新
    型專利要件？
　(一)原告主張之理由：
　　1.查專利法第一百零五條準用同法第二十七條第一項前段明定：二人以上有同一
　　　之新型，各別申請時，應就最先申請者准予新型專利。又新型專利，以具備專
　　　利法第九十七條規定：「稱新型者，謂對於物品之形狀、構造或裝置之創作或
　　　改良。」之積極要件；而無同法第九十八條規定：「可供產業上利用之新型，
　　　無下列情事之一者，得依本法申請取得新型專利：一、申請前已見於刊物或已
　　　公開使用者：…。二、有相同之發明或新型申請在先並經核准專利者。…。新
      型係運用申請前既有之技術或知識，而為熟習該項技術者所能輕易完成且未能
      增進功效時，雖無前項所列情事，仍不得依本法申請取得新型專利。」之消極
      要件者，始得准予專利。如有違反上述規定，自得依同法第一百零二條之規定
      對之提起異議請求再審查，並為撤銷其原准予專利之審定。關於新型專利要件
      及技術同一性之認定原則，最高行政法院七十二年度判字第二七四號判決：「
      …本於不許雙重專利之原則，申請在後之發明或新型，與申請在前之發明兩相
      較，其重複部分，自應予削除。…發明或新型之同一性，應就其目的、構造及
      效果，予以兩相比較，倘比較之結果，雖略見差異，惟其技術思想，不能認為
      各別者，即屬同一，從而縱令其請求專利範圍或其記載之形式不同，惟其請求
      趣旨亦即請求目的，專利說明書及圖例之技術思想同一，即屬同一，…」；「
      發明或新型之同一性，應依實質之原則審定之，亦即二發明或新型，雖其外觀
      或構造一部分不同，惟依社會一般通念，倘其目的及效果相同，而其不同部分
      ，僅屬申請前習用技術之轉換、附加、削除或材料之變換，形狀、排列之變更
      或數值之限定或變更，且屬一般業者所容易想出者，…，申請在後之專利申請
      案，應不得准許」。最高行政法院七十三年度判字第一一八三號判決：「所謂
      『申請前見於刊物或已公開使用』並不以兩物品之形狀、構造或裝置完全同一
      為必要，苟兩物品之創作動機、目的、構造、作用，技術及功效之主要部分相
      同，而其不相同之附屬部分，僅係習用技術之轉換，為一般業者所容易想到者
      ，即難為新型」。
　　2.系爭案依其八十八年七月一日核准公告之申請專利範圍所載之結構，已於前提
      部分載明系爭案之自動封罐機「係利用馬達（6） 及氣壓缸（14）來促動送料
      機構（4） 以達自動化之作業，而封罐機構（5） 係由預定數目之轉盤 （20）
      、捲封凸輪（21）、捲臂（22）、捲輪（24）、捲臂頂塊（23）、滑輪座（25
      ）、滑輪（26）等組成，而轉盤（20）為一圓形盤體，其上下環向等距設置有
      八具捲臂組，此捲臂組上方設有滑輪座（25），且固設有滑輪（26），而每一
      滑輪座（25）可視與之配合之捲封凸輪（21）來設定高度，讓每一滑輪 （26）
      與所配合之捲封凸輪（21）外緣接觸，利用捲封凸輪（21）之起伏驅動滑輪座
      （25）轉動，進而促動轉盤（20）下方之捲封臂頂塊（23）轉動，更進一步壓
      迫捲臂（22）作前進與後退之捲封作業」；而其主要特徵在於：「轉盤 （20）
      上下設有環向等距之八具捲臂（22）組，且轉盤（20）上方中央設有四層捲封
      凸輪（21），以便讓捲輪（24）之捲壓環槽（27）能有多種弧度製定，以利高
      密封度之七層捲封，抑或兩層捲封凸輪（21），以達傳統罐之提升產能者」（
      申請專利範圍第一項）；「其送料機構（4） 係由機台上方之馬達（6） 促動
      送料凸輪（8） 轉動，並藉由送料凸輪（8） 帶動擺臂（9） 及拉桿（10）行
      走於軸桿（11）上，而使送料夾座（12）產生往復式輸送作動，並藉由送料夾
      座（12）上方所設置之氣壓缸（14），使送料夾爪（13）產生張開、閉合動作
      ，而達到加工物自動進退料之作業。」（申請專利範圍第二項），系爭案之結
      構特徵，顯非首先創作，而有違前揭專利法之規定。
　　3.系爭案顯係參加人於八十五年九月十九日申請，八十七年八月十一日核准公告
      之第00000000號「自動封罐之結構改良」新型專利案（下稱引證一）
      之重複申請，二者專利案名稱「自動封罐機之結構改良」完全相同，圖式亦相
      同，如其中引證一第一圖與系爭案第一圖，引證一第二圖相對系爭案第三圖，
      引證一第三圖相對系爭案第四圖，引證一第四圖相對系爭案第六圖，引證一第
      四圖–１相對於系爭案第七圖，引證一第五圖相對系爭案第四圖，引證一第六
      圖相對系爭案第五圖，引證一第七圖相對系爭案第七圖，引證一第八圖相對系
      爭案第二圖。又引證一申請專利範圍所載之結構及特徵為，一種自動封罐機之
      結構改良，係可分為送料機構及封罐機構，送料機構係由機台上之馬達促動凸
      輪運轉，並藉凸輪帶動擺臂及拉桿行走於軸桿上而使夾具產生往復輸送作動，
      並藉夾其下方所設之氣壓缸使夾具作張開夾合動作，而達到加工物自動進退料
      作業，另，封罐機構係由預定數目之轉盤、凸輪、捲臂、捲輪及滑輪等組成，
      而轉盤為一圓形盤體，於轉盤內部環部環向等距裝設有數支捲臂，捲臂上端固
      接有滾輪座，每一滾輪座可視配合之每一層凸輪作預定高度設置，滾輪座前端
      設置滾輪供與轉盤上方之凸輪端緣貼觸，而利用凸輪之起伏而驅動捲臂作進退
      動作，捲臂底端則設有一捲輪，捲輪環周設有捲壓環槽；其特徵在於：該轉盤
      下方鄰捲輪處環向排列設有數個滑輪，藉以增加罐蓋與罐體之捲唇得於輾壓封
      罐時更加平穩、平整性，而俾助封罐更為緊密；轉盤上方中央改成四層之凸輪
      設置配合八具捲臂設置或者以五層凸輪設置配合六具捲臂設置，於捲臂之捲壓
      環槽內之捲弧弧度可視步驟程序作多種尺寸變化，而具有預定之捲弧尺寸，進
      以使罐蓋與罐體完成高密封度七層捲封之對罐效果，俾達成更具安全貯存物品
      之罐（桶）結構者。」之構成前提與主要技術特徵，與系爭案亦屬相同，且二
      者之申請專利範圍所載之結構特徵，均未限定其製作七層捲封之罐體為矩形或
      圓形罐者。則系爭案為引證一同一性技術之重複申請，為不爭之事實，本件即
      無重複准予專利之餘地（至少應刪除技術同一性之重複部分）。而被告指稱引
      證一提供製作七層捲封之圓形罐的創作目的與功效，不同於系爭案提供製作七
      層捲封之矩形罐者；引證一於轉盤上方中央設成三層凸輪配合六具捲臂或以五
      層凸輪配合六具捲臂，而系爭案則於轉盤上下設有環向等距之八具捲臂組，且
      轉盤上方中央設有四層捲封凸層，故兩案構造特徵、申請專利範圍不同，兩案
      非為相同之新型；引證二針對圓形罐作七層捲封加工的創作目的與功效，不同
      於系爭案針對矩形罐作七層捲封加工者云云，及訴願決定理由指稱引證一提供
      製作七層捲封之圓形罐的創作目的與功效，不同於系爭案提供製作七層捲封之
      矩形罐者云云，均顯欠客觀、公允。
    4.又系爭案與原告八十六年三月二十五日申請，八十八年七月十一日核准公告之
      第00000000號「製罐機之七層捲封結構」新型專利案（下稱引證二）
      ，二者亦屬具同一性技術，系爭案依前揭專利法第一百零五條準用同法第二十
      七條第一項前段之規定，系爭案亦無准予專利之餘地，已審定公告者自應依法
      撤銷其審定，由引證二之申請專利內容、圖式及申請專利範圍所載，為一種製
      罐機之七層捲封結構，係於機體適當處設有傳動裝置及捲封結構，而該捲封結
      構之主軸下方端部螺接一捲封模，又在軸體內開設有貫通之階狀孔，得供壓桿
      置入，並於桿體之一端套設有壓簧及壓板，另在主軸外周上、下端處套置有銅
      套，銅套外則套接一套管，於管體上方外周處分設有小齒輪與大齒輪，其中小
      齒輪係鍵接於套管上，而大齒輪之輪面上則設有凸銷，又在凸銷下方為具有銷
      孔之離合器，離合器上開設有供撥桿置入之卡槽，而於離合器外體上銜接有致
      動鍵，該致動鍵得與凸輪之鍵孔壁相貼觸，且在套管之下端凸緣部則螺接有一
      圓盤狀之捲封頭，其特徵在於，其中，捲封頭適當位置處設有複數個臂軸，軸
      體一端連接滾輪手臂，而在滾輪手臂端部具有滾輪，該滾輪係與套管凸緣部上
      方之凸輪作接觸，而凸輪分作四組，每一組皆有兩對向滾輪作接觸，又於臂軸
      軸體另端處則連接有捲輪手臂，其臂端部具有捲輪，藉凸輪與捲封頭間所存轉
      動差速之相對運動，進而各別驅動四組滾輪依凸輪軌跡次序動作，並連動捲輪
      次序靠壓及脫離捲封模，藉此以完成一罐體七層捲封之程序，得有效增益桶罐
      捲封部之抗壓強度者。如申請專利範圍第一項所述之製罐機之七層捲封結構，
      其中，該底蓋周緣係與罐體底部口緣相貼合且較罐體底部口緣略多向外伸出一
      小凸段，藉一號捲輪與捲封模間之靠壓，得使底蓋周緣與罐體底部口緣作捲邊
      ，再藉二、三號捲輪與捲封模間之靠壓，得使捲邊之周緣作次第捲曲，復藉四
      號捲輪與捲封模間之靠壓，得使捲曲之周緣作壓合，即形成七層捲封之罐體者
      。足見上述引證二與系爭案為具同一性技術者，因引證二亦以七層捲封採用四
      層凸輪，八具捲輪分為一號組、二號組、三號組、四號組捲輪，以驅動一、二
      、三、四層凸輪，連動一、二、三、四組捲輪、靠壓動作為完全緊密之七層捲
      封者。
　　5.引證二之特徵：凸輪分為四組，每一組皆有兩對向滾輪作接觸，又於臂軸軸體
      另端處連接有捲輪手臂，其臂端部具有捲輪，藉凸輪與捲封頭間所存轉動差速
      之相對運動，進而各別驅動四組滾輪（八具捲輪）依凸輪軌跡次序動作，並連
      動捲輪次序靠壓及脫離捲封模，藉此以完成一罐體七層捲封之程序，即由第二
      、五、六、七、八圖所示結構之製作程序達成，故要完成七層捲封必須靠凸輪
      數不同軌跡驅動，配合不同捲封輪溝型靠壓才能達成，其重點不在於製作之罐
      體為矩型、橢圓、長方、圓型等，即引證二已呈現四層不同軌跡之凸輪驅動四
      組不同溝型捲輪靠壓完成之完美七層捲封（見第二、三、五、六、七、八圖所
      示），而其罐體可為矩型或圓型者。如上述，主要在於數個不同軌跡之凸輪（
      四組不同凸輪）驅動滾輪，帶動手臂之不同溝型之捲輪（四組不同溝型之捲輪
      ）作靠壓動作才能完成七層捲封之罐體產品，此由引證二之第二、三、五、六
      、七、八圖所示四層不同軌跡之凸輪組，四組不同溝型之捲輪組（八具），即
      已揭示與系爭案申請專利範圍所載：「其特徵在於：轉盤上下設有環向等距之
　　　八具捲臂組，且轉盤上方中央設有四層捲封凸輪，以便讓捲輪之捲壓環槽能有
      多種弧度製定，以利高密封度之七層捲封」之相同特徵。因引證二之申請日為
      八十六年三月二十五日，早於系爭案之申請日八十六年四月二日，則依專利法
      第一百零五條準用同法第二十七條第一項前段之規定，系爭案顯無再准予其專
      利之餘地。由上述當不難了解，各該引證案等均顯已涵蓋系爭案相同目的、結
      構、功效及技術內容，其中雖然系爭案之部分結構形態或略有些微差異，然而
      該種簡單改變，顯僅為習用技術等效結構之運用，為熟悉此項技藝之人士所易
      於達成者，依前揭最高行政法院所著判決案例之意旨，係屬申請前習用技術之
      轉換、附加、排列之變更，而未能使原物更具有特殊之效能者，自不具備新型
      專利要件。至於原告引證原告所有於八十二年五月一日申請，八十五年八月二
　　　十一日核准公告，公告編號第二八四一九九號之第00000000號「自動
　　　封罐機之改良」新型專利案，主要在補強佐證系爭案製作七層捲封之矩形罐之
      技術早為習用技術，不應視為新證據而不加以審究。
    6.查系爭案新型專利說明書之申請專利範圍第一項（主項）所載之主要特徵與引
      證一其主要特徵所載結構及其第四圖所示，二者相比較，轉盤上方中央設置四
      層凸輪配置八具捲臂之主要結構特徵完全相同，被告均誤指「引證一於轉盤上
      方中央設成三層凸輪配合六具捲臂」，亦因被告之認定事實錯誤，而造成其處
      分錯誤。又引證二核准專利之申請專利範圍及第二圖及第四圖已揭露「…凸輪
      分作四組（四層），每組皆有兩對向滾輪作接觸，又於臂軸軸體另端處則連接
      有捲輪手臂（即八具捲臂）」，於先創作之專利申請案中亦已揭露四層凸輪八
      具捲臂之相同結構特徵，與系爭案之申請專利範圍所記載之文字雖有差異，但
      主要之技術結構特徵二者則完全相同。
    7.至於被告認引證一與引證二專利所提供製作七層捲封者為「圓形罐」，而系爭
      案所提供製作七層捲封者為「矩形罐」，而認二者之目的與功效不同，此種認
      定顯然與前揭最高行政法院七十二年度判字第二七四號判決之意旨相違背。引
      證一與引證二之技術思想、目的與功效，均係藉四層凸輪配置八具捲臂來達成
      製作七層捲封之目的與功效，縱然其申請專利範圍或其記載之形式不同，但二
      者請求之目的與功效完全相同，且二者專利說明書及圖例之技術思想亦同一，
      依前揭判決之意旨，二者即屬同一之專利；再者，藉四層凸輪配合八具捲輪以
      製作七層捲封之「圓形罐」或「矩形罐」，僅為形狀之變更，依前揭判決之意
      旨，申請在後之專利申請案應不得准予專利；更何況，引證一與引證二於申請
      專利範圍所載之結構特徵均未載明以四層凸輪配合八具捲臂製作七層捲封者為
      「圓形罐」抑或「矩形罐」，自應包括圓形及矩形罐二者，尤其引證二，已於
      創作說明頁載明：「以上說明僅為本創作較佳實施例之舉例說明，並非限制本
      案之構造及裝置僅及於此，在實際應用上，精於此道人士當可在本創作之創意
      精神下從事許多細節之改變、修飾或等效元件之替換等，凡依上述說明及以下
      申請專利範圍所載之構造及裝置特徵及功能上所作之變換或修改，均應涵蓋於
      本創作之專利權範圍。」則系爭案縱係將製作「圓形罐」變換或修改為「矩形
      罐」，仍應涵蓋於原告本件異議引證二案申請專利範圍之保護範圍，且以定數
      之凸輪配合定數之捲臂來達成捲封「矩形罐」，已為習用技術，故本件申請在
      後之系爭案依前揭最高行政法院所著七十二年判字第二七四號判決意旨，應不
      得准予專利，訴願決定予以維持，於法均顯有未合。
　(二)被告主張之理由：
    1.原告主張引證一、二分別與系爭案為相同之新型等云云一節，並不正確。事實
      上，引證一提供製作七層捲封之圓形罐的創作目的與功效，係不同於系爭案提
      供製作七層捲封之矩形罐者；引證一於轉盤上方中央設成三層凸輪配合六具捲
      臂或以五層凸輪配合六具捲臂，而系爭案則於轉盤上下設有環向等距之八具捲
      臂組，且轉盤上方中央設有四層捲封凸層，兩案專利名稱雖相同，但兩案構造
      特徵、申請專利範圍不同，兩案非為相同之新型。至於引證二針對圓形罐作七
      層捲封加工的創作目的與功效，亦不同於系爭案針對矩形罐作七層捲封加工者
      ；引證二揭示於捲封頭上佈設複數個臂軸，軸體一端連接滾輪手臂，滾輪手臂
      端部具有滾輪，與套管凸緣部上方之凸輪作接觸，臂軸軸體另端連接有捲輪手
      臂，臂端部具有捲輪，藉凸輪與捲封頭間所存轉動差速之相對運動，進而各別
      驅動四組滾輪依凸輪軌跡次序動作，並連動捲輪次序靠壓及脫離捲封模，並無
      揭示系爭案雙層雙支捲臂配合軌道模具，使上層捲臂所設之滾輪可依矩形軌道
      軌跡作動，進而達到矩形罐七層捲封效果，兩案構造特徵、申請專利範圍不同
      ，非為相同之新型。
    2.原告主張系爭案違反專利法規定等云云一節，並不正確。事實上，依據引證一
      、二與系爭案之比較結果，引證一、二分別與系爭案非為相同之新型，且兩案
      之申請專利範圍不同，不能證明系爭案未具新穎性與非為最先申請者，又引證
      一、二公告日期均晚於系爭案申請日，且無具體佐證足以證明係屬系爭案申請
      前已公開之技術，故無法據以主張系爭案未具進步性，系爭案無違核准時應適
      用之專利法第九十七條、第九十八條第一項第一、二款及第二項、第一百零五
      條準用第二十七條第一項前段之規定。
    3.原告認被告誤指引證一於轉盤上方中央設成三層凸輪配合六具捲臂而致認定事
      實錯誤一節並非事實，按引證一專利說明書（含申請專利範圍）業於其異議案
      審理時修正如附件並經核准公告在案，原處分據以審理自無違誤；又該原告早
      已知悉，今原告以引證一修正前內容指摘原處分，顯係枉顧事實故意混淆視聽
      ，所訴殊不可採。
    4.原告主張引證二與系爭案技術思想相同而具同一性一節，亦係偏離事實之辯詞
      ，按依專利法第九十七條規定，新型專利係對物品之形狀、構造或裝置之創作
      或改良，系爭案與引證二皆為新型專利，自不能以技術思想相同而指兩案具同
      一性，況系爭案申請專利範圍明指係「矩形罐」，且就其第五、六圖與引證二
      第四圖相較，即可了然矩形與圓形結構上之差異，又引證二公告於系爭案申請
      之後，故引證二自不足證明系爭案不具新穎性、進步性。
  (三)參加人主張之理由：
    1.引證案與系爭案所謂的矩形與方形的差異，非如原告所言只是更換模具而已，
      整個設計結構不同。
    2.圓形與矩形為罐子的形狀，罐型習用非技術習用。原告所提之證據僅具備二層
      凸輪，六具捲臂，與本件技術完全不同，系爭案有八具捲臂。引證一、二均沒
      有邊可以靠，無法作成方形。
　　理  由
甲、程序方面：
    原告起訴時，被告代表人為陳明邦，嗣於九十一年九月九日變更為蔡練生，茲據
    被告新任代表人具狀聲明承受訴訟，核無不合，應予准許，合先明。
乙、實體方面：
一、參加人於八十六年四月二日以「自動封罐機之結構改良」向被告申請新型專利，
    經編訂為第00000000號審查，准予專利，於公告期間，原告向被告提出
    異議，經被告審定異議不成立，原告不服，提起訴願，經遭決定駁回之事實，有
    異議申請書、被告八十九年十一月二十日（八九）智專三（三）○五○五一字第
    ○八九八九○○一九八一號異議審定書及經濟部九十年五月三十一日經（九○）
    訴字第○九○○六三一一四五○號訴願決定書在卷可憑，堪信為真實。本件之爭
    點應為系爭「自動封罐機之結構改良」新型專利案，是否有違專利法第一百零五
    條準用第二十七條第一項前段及第九十七條、第九十八條之規定而不符新型專利
    要件？
二、按專利法第一百零五條準用同法第二十七條第一項前段明定，二人以上有同一之
    新型，各別申請時，應就最先申請者准予新型專利。又稱新型者，謂對於物品之
    形狀、構造或裝置之創作或改良（專利法第九十七條參照），同法第九十八條規
    定：「可供產業上利用之新型，無下列情事之一者，得依本法申請取得新型專利
    ：一、申請前已見於刊物或已公開使用者：…。二、有相同之發明或新型申請在
    先並經核准專利者。…。」
三、查系爭案申請專利範圍為：1.一種矩形罐之自動封罐機之結構改良，係利用馬達
    及氣壓缸來促動送料機構以達自動化之作業，而封罐機構係由預定數目之轉盤、
    捲封凸輪、捲臂、捲輪、捲臂頂塊、滑輪座、滑輪等組成，而轉盤為一圓形盤體
    ，其上下環向等距設置有八具捲臂組，此捲臂組上方設有滑輪座，且固設有滑輪
    ，而每一滑輪座可視與之配合之捲封凸輪來設定高度，讓每一滑輪與所配合之捲
    封凸輪外緣接觸，利用捲封凸輪之起伏驅動滑輪座轉動，進而促動轉盤下方之捲
    封臂頂塊轉動，更進一步壓迫捲臂作前進與後退之捲封作業，其特徵在於：轉盤
    上下設有環向等距之八具捲臂組，且轉盤上方中央設有四層捲封凸輪，以便讓捲
    輪之捲壓環槽能有多種弧度製定，以利高密封度之七層捲封，抑或兩層捲封凸輪
    ，以達傳統罐之提升產能者。2.如申請專利範圍第１項所述，自動封罐機之結構
    改良，其送料機構係由機臺上方之馬達促動送料凸輪轉動，並藉由送料凸輪帶動
    擺臂及拉桿行走於軸桿上，而使送料夾產生往復行走於軸桿上，而使送料夾座產
    生往復式輸送作動，並藉由送料夾座上方所設置之氣壓缸，使送料夾爪產生張開
    、閉合動作，而達到加工物自動進退料之作業。
四、原告雖主張各該引證案等均顯已涵蓋系爭案相同目的、結構、功效及技術內容，
    其中雖然系爭案之部分結構形態或略有些微差異，然而該種簡單改變，顯僅為習
    用技術等效結構之運用，為熟悉此項技藝之人士所易於達成者，係屬申請前習用
    技術之轉換、附加、排列之變更，而未能使原物更具有特殊之效能者，自不具備
    新型專利要件云云。經查，引證一為八十五年九月十九日申請，八十七年八月十
    一日審定公告之第00000000號「自動封罐之結構改良」新型專利案，其
    專利說明書之申請專利範圍已於本件原告異議時修正，並經被告公告在案，有被
    告准予修正公告之函稿及專利說明書附件在卷可憑，因此系爭案之申請專利範圍
    自應更以修正後專利說明書、圖示、申請專利範圍為審查依據，合先敘明。又引
    證一公告日在系爭案申請日之後，引證一非系爭案申請時既有之技術，尚不能以
    引證一證明系爭案不具進步性。
五、再依修正後系爭案之專利說明書記載，其申請專利範圍為：一種自動封罐機之結
    構改良，係可分為送料機構及封罐機構，送料機構係由機台上之馬達促動凸輪運
    轉，並藉凸輪帶動擺臂及拉桿行走於軸桿上而使夾具產生往復輸送作動，並藉夾
    具下方所設之氣壓缸使夾具作張開夾合動作，而達到加工物自動進退料作業，另
    ，封罐機構係由預定數目之轉盤、凸輪、捲臂、捲輪及滑輪等組成，而轉盤為一
    圓形盤體，於轉盤內部環部環向等距裝設有數支捲臂，捲臂上端固接有滾輪座，
    每一滾輪座可視配合之每一層凸輪作預定高度設置，滾輪座前端設置滾輪供與轉
    盤上方之凸輪端緣貼觸，而利用凸輪之起伏而驅動捲臂作進退動作，捲臂底端則
    設有一捲輪，捲輪環周設有捲壓環槽；其特徵在於，該轉盤下方鄰捲輪處環向排
    列設有數個滑輪，藉以增加罐蓋與罐體之捲唇得於輾壓封罐時更加平穩、平整性
    ，而俾助封罐更為緊密；轉盤上方中央改成三層之凸輪設置配合六具捲臂設置或
    者以五層凸輪設置配合六具捲臂設置，於捲臂之捲壓環槽內之捲弧弧度可視步驟
    程序作多種尺寸變化，而具有預定之捲弧尺寸，進以使罐蓋與罐體完成高密封度
    七層捲封之對罐效果，俾達成更具安全貯存物品之罐（桶）結構者。」依引證一
    申請專利範圍所述，引證一提供製作七層捲封之圓形罐，與系爭案係提供製作七
    層捲封之矩形罐的創作目的與功效，兩者並不相同。另引證一於轉盤上方中央設
    成三層凸輪配合六具捲臂或以五層凸輪配合六具捲臂，與系爭案於轉盤上下設有
    環向等距之八具捲臂組，且轉盤上方中央設有四層捲封凸輪，兩者之結構特徵並
    不相同，且該等差異，於整體構造組態均有變動調整，亦非習用技術等效結構之
    運用，而為熟悉此項技藝之人士所易於達成，系爭案與引證一非屬相同之新型，
    引證一不足以證明系爭案不具新穎性。
六、引證二係八十六年三月二十五日申請，八十八年七月十一日審定公告之第000
    00000號「製罐機之七層捲封結構」新型專利案。引證二公告日在系爭案申
    請日之後，引證二非系爭案申請時既有之技術，亦不能以引證二證明系爭案不具
    進步性。又引證二依其申請專利範圍之記載，係針對圓形罐作七層捲封加工，與
    系爭案係一種矩形罐自動封罐，作七層捲封加工的創作目的與功效，兩者並不相
    同。另引證二於捲封頭上佈設複數個臂軸，軸體一端連接滾輪手臂，滾輪手臂端
    部具有滾輪，與套管凸緣部上方之凸輪作接觸，臂軸軸體另端連接有捲輪手臂，
    臂端部具有捲輪，藉凸輪與捲封頭間所存轉動差速之相對運動，進而各別驅動四
    組滾輪依凸輪軌跡次序動作，並連動捲輪次序靠壓及脫離捲封模；與系爭案雙層
    雙支捲臂配合軌道模具，使上層捲臂所設之滑輪可依矩形軌道軌跡作動，進而達
    到矩形罐七層捲封效果之構造特徵並不相同。且圓形罐與矩形罐（系爭案為一種
    矩形罐之自動封罐機之結構改良，業經於專利說明書申請專利範圍第一項載明）
    為不同捲封加工，於新型裝置整體構造組態均須對應變動調整，並非習知技藝之
    簡易轉用，系爭案與引證二應非為相同之新型，不能以引證二證明系爭案不具新
    穎性。依上所述，引證一、引證二均不能證明系爭案不符專利要件，原告主張各
    該引證案等均顯已涵蓋系爭案相同目的、結構、功效及技術內容云云，非為可採
    。從而被告為異議不成立之審定，於法並無不合，訴願決定予以駁回，亦屬妥適
    ，本件原告之訴為無理由，應予駁回。
據上論結，本件原告之訴為無理由，爰依行政訴訟法第九十八條第三項前段，判決如
主文。
中　　　華　　　民　　　國　　九十一　　年　　 十一 　　月　　　七　　　日
                        臺 北 高 等 行 政 法 院   第 三 庭
                                           審 判 長 法  官　姜素娥
                                                    法  官　林文舟
                                                    法  官　陳國成
右為正本係照原本作成。
如不服本判決，應於送達後二十日內，向本院提出上訴狀並表明上訴理由，如於本判
決宣示後送達前提起上訴者，應於判決送達後二十日內補提上訴理由書（須按他造人
數附繕本）。
中　　　華　　　民　　　國　　九十一　　年　　 十一 　　月　　　八　　　日
  　　　　　　　　　　　　　　　　　　　　          書記官　王英傑
